臺灣板橋地方法院刑事判決　　　　　　　　　　　　九十一年度易字第一三四六號
　　公　訴　人　臺灣板橋地方法院檢察署檢察官
　　被　　　告　甲○○　女　三.
右列被告因侵占等案件，經檢察官提起公訴（九十一年度偵字第五二三號），本院判
決如左：
    主  文
甲○○無罪。
    理  由
一、公訴意旨略以：被告甲○○係位於臺北縣新莊市○○○路三八０號二樓之新莊市
    民生社區管理委員會（以下稱管委會）所聘僱之會計人員，負責收取管理費、採
    購、出納及製作財務報表等事宜，為從事業務之人，詎甲○○竟基於意圖為自己
    不法所有之概括犯意，自民國（下同）八十九年三月擔任管委會之會計人員起，
    以變易持有為所有之意思，陸續將所收取之管理費等款項新臺幣（下同）十六萬
    六千四百十二元侵占入己，並製作登載不實之財務報表，以供查核，足以生損害
    於管委會。嗣於八十九年十一月一日，經管委會委請一信會計事務所核對帳戶後
    發覺有異，而查得上情，因認被告甲○○涉犯刑法第二百十五條之業務登載不實
    罪嫌與同法第三百三十六條第二項之業務侵占罪嫌等語。
二、按犯罪事實應依證據認定之，無證據不得推定其犯罪事實，刑事訴訟法第一百五
    十四條定有明文。復按認定犯罪事實所憑之證據，雖不以直接證據為限，間接證
    據亦包括在內；然而無論直接或間接證據，其為訴訟上之證明，須於通常一般之
    人均不致有所懷疑，而得確信其為真實之程度者，始得據為有罪之認定，最高法
    院著有七十六年度臺上字第四九八六號判例甚明。本件公訴人認被告甲○○涉有
    右揭犯行，除認告訴人管委會之代理人乙○○（起訴書誤載為告發人）業已指述
    綦詳外，又自被告任職後帳目即發生不實乙節，亦經證人即一信會計事務所查核
    人員丙○○於偵查中結證屬實，並以該事務所出具之查核報告書、查核說明各乙
    紙及七紙財務報表更正書影本等物資為論據。訊據被告甲○○固供認自八十九年
    三月間起，受僱於管委會擔任會計，負責收取管理費及請款、撥款等情屬實，惟
    堅決否認有右開被訴之犯行，辯稱：伊沒有侵占，原本社區的帳就很亂，伊沒有
    做不實的財務報表，只承認伊報表做的很亂，但沒有侵占公款，不知道為何會短
    少十六萬六千四百十二元，伊做完報表後，要拿給主委、財委、監委他們核對等
    語。
三、經查本件告訴人管委會之代理人乙○○於警、偵訊中及本院調查時，固執管委會
    委請一信會計事務所查帳之結果，因帳目短少十六萬六千四百十二元，遂指訴當
    時任職會計之被告甲○○侵占上開款項等語。惟據證人即一信會計事務所查核人
    員丙○○於偵查中證稱：（如何對帳？）根據管委會提供之財務報表及管理費收
    據，「帳上金額」是會計甲○○做出來的資料，「財務報表」是根據管委會提供
    之財務報表做成的，「實際憑證」是由收據逐一查對做成的，八十九年三月開始
    ，從被告所做的財務報表發現銀行帳戶結餘與本（應係當之誤）月結餘不符，（
    八十九年三月前帳有無不符？）經查核沒有發生錯誤等語（見偵查卷第三二頁背
    面、第三三頁正面）。證人丙○○於本院調查時復具結證陳：我們根據管委會提
    供之存摺及憑證，再去與管委會的報表去核對，差額是十六萬六千四百一十二元
    ，八十九年三月以後是由被告接手，被告的前手帳目都相符沒有問題，被告所作
    的帳冊比管委會的存摺金額還少，據我們的專業判斷，可能有兩個情形，第一是
    少列收入，第二是漏列支出等語（見九十一年八月十六日訊問筆錄）。再經本院
    核閱卷附查核報告書之記載，被告所製作財務報表之淨利為八十萬零六百九十四
    元，與實際憑證淨利為九十六萬七千一百零六元，二者金額固有十六萬六千四百
    十二元之差異，然依財物報表查核說明及自八十九年三月起之七紙財務報表可知
    ，被告自八十九年三月份起至同年九月份止之財務報表，均有借貸不平之情事，
    其間於五月份及七月份甚至有轉入結餘之錯誤，但被告所製作財務報表之當月結
    餘金額，皆比管委會銀行帳戶結餘金額為低，且財務報表均有財務委員、監察委
    員及主任委員之簽名等情，有該查核說明及七紙財物報表影本在卷可按，足徵證
    人丙○○於本院調查時所證述被告製作之財務報表較管委會的存摺金額少乙節，
    與事實相符而堪以採信。是以，被告甲○○果有公訴意旨所指變易持有為所有之
    不法意圖，而侵占所持有管委會之款項，則衡情管委會銀行帳戶結餘之金額，理
    應較財務報表之結餘金額為低，本件卻相反較高，已難認被告有公訴意旨所指訴
    之侵占不法意圖，被告甲○○既缺乏主觀要件之積極證據，即難遽以刑法第三百
    三十六條第二項之業務侵占罪相繩。至於被告所製作財務報表固有借貸不平之情
    形，然本院參酌證人丙○○所指證本件有少列收入或漏列支出之兩種可能，及前
    揭被告所製作財務報表中有轉入結餘金額錯誤等情事，堪認被告所自承製作報表
    紊亂，以及辯稱財務報表要經主委、財委與監委等人核對等節，應非屬事後圖卸
    刑責之詞，均堪認為真實可信，故本件被告甲○○受僱於管委會擔任會計，其所
    製作財務報表有借貸不平之情事，管委會本得基於雙方之僱傭關係而令被告負民
    事賠償責任，惟尚難僅憑事後查核被告之財務報表有不符之狀態，遂逕謂被告自
    始有何明知為不實事項，而仍登載於財務報表上之故意。此外，本院復查無其他
    足堪證明被告甲○○確有公訴人所指訴右開犯行之積極證據，被告堅詞否認犯行
    ，核非屬圖卸刑責之詞，應堪予採信，揆諸前項判例之意旨及說明，實難謂被告
    之行為與刑法業務侵占罪及業務上登載不實罪之構成要件相當，自屬不能證明被
    告犯罪，本院依法應為無罪之諭知。
據上論斷，應依刑事訴訟法第三百零一條第一項前段，判決如主文。
本案經檢察官黃明絹到庭執行職務
中      華      民      國      九十一      年    九    月      十八    日
                                臺灣板橋地方法院刑事第三庭
                                      法  官    陳志揚
右正本證明與原本無異。
如不服本判決，應於判決送達後十日內向本院提出上訴狀 (應附繕本) ，上訴於
臺灣高等法院。
                                      書記官    陳慶樹
中      華      民      國       九十一      年    十    月      九    日
